臺灣高等法院刑事判決　　　　　　　　99年度上易字第1395號
上　訴　人
即　被　告　潘筱芬
選任辯護人　蔡宏修　律師
　　　　　　周昌賢　律師
上列上訴人因詐欺案件，不服臺灣臺北地方法院98年度易字第17
33號，中華民國99年4月29 日第一審判決（起訴案號：臺灣臺北
地方法院檢察署98年度偵字第4561號），提起上訴，本院判決如
下：
    主  文
原判決撤銷。
潘筱芬意圖為自己不法之所有，以詐術使人將本人之物交付，處
有期徒刑壹年，減為有期徒刑陸月，如易科罰金，以銀元參佰元
即新台幣玖佰元折算壹日。
    事  實
一、潘筱芬前任職於未經財政部許可從事期貨交易之富利資產管
    理顧問有限公司（下稱富利公司，違反期貨交易法部分，另
    案經本院於民國96年2月15日以95年度上訴字第2599 號判決
    判處有期徒刑3月、緩刑2年確定），竟意圖為自己不法所有
    ，於91年1 月間，在龔自慧之店內向龔自慧施用詐術，佯稱
    其可從事保本型固定利息收益（下稱保本型商品）之投資，
    遊說龔自慧投資，並稱因該商品相當熱門，來不及印製合約
    ，要求龔自慧先將投資款項匯入其私人帳戶，其再代為轉換
    為美金30萬元之投資，龔自慧因不疑有他而陷於錯誤，乃於
    91年1月7日自其臺中商業銀行松山分行帳戶（帳號：000000
    000000）領取新臺幣947萬5,000元後（下稱系爭款項），存
    至潘筱芬在上開分行所開立之個人活期儲蓄存款帳戶（帳號
    ：000000000000、下稱系爭帳戶）而為交付。潘筱芬得手後
    隨即將上開款項作為私用，嗣因龔自慧向潘筱芬催索獲利未
    果，始悉上情。
二、案經龔自慧訴經臺灣士林地方法院檢察署陳請臺灣高等法院
    檢察署長令轉臺灣臺北地方法院檢察署偵查起訴。
    理  由
壹、程序部分
    按被告以外之人於審判外之言詞或書面陳述，除法律有規定
    者外，不得作為證據；又被告以外之人於審判外之陳述，雖
    不符第159條之1至第159條之4之規定，但經當事人於審判程
    序同意作為證據，法院審酌該言詞陳述或書面陳述作成時之
    情況，認為適當者，亦得為證據；當事人、代理人或辯護人
    於法院調查證據時，知有第159條第1項不得為證據之情形，
    而未於言詞辯論終結前聲明異議者，視為有前項之同意，刑
    事訴訟法第159條第1項、第159條之5規定甚明。經查，本判
    決後開所引用之各該被告以外之人於審判外之陳述（包括書
    面陳述），雖屬傳聞證據，惟於本院審理時，被告潘筱芬、
    辯護人及檢察官均表示對證據能力無意見而不予爭執，且迄
    至言詞辯論終結前亦均未聲明異議，本院審酌上開證據資料
    製作時之情況，尚查無違法不當及證明力明顯過低之瑕疵，
    亦認為以之作為證據應屬適當，故揆諸前開法律規定與說明
    ，爰逕依刑事訴訟法第159條之5規定，認前揭證據資料均例
    外有證據能力。
貳、實體部分
一、訊據被告潘筱芬固坦承其有在告訴人店裡向告訴人表示可從
    事保本型商品投資，及告訴人確有於上開時間將系爭款項存
    入系爭帳戶等情（見原審卷第15頁反面及第164頁），惟矢
    口否認有何詐欺之犯行，辯稱：確實有幫告訴人投資外匯保
    證金交易，雖然告訴人投資的30萬美金是匯到我的帳戶，但
    因公司有設定固定額度，當時額度已經滿了，所以我是用其
    他客戶的額度賣給告訴人云云。經查：
(一)被告向告訴人佯稱其可從事保本型商品之投資，遊說告訴人
    投資，並稱因該商品相當熱門，來不及印製合約，要求告訴
    人先將投資款項匯入其私人帳戶，其再代為轉換為美金30萬
    元之投資，告訴人不疑有他，乃於91年1月7日自其臺中商業
    銀行松山分行帳號000000000000帳戶領取系爭款項，存至被
    告系爭帳戶等情，業據證人即告訴人龔自慧於偵查中證述綦
    詳（見97年度他字第3870號卷第19頁至第20頁），核與被告
    於原審自承：告訴人本來請其為保本型之投資，故將系爭款
    項匯至其所有之系爭帳戶中，但其未依告訴人當時要求之內
    容投資，擅自更改為比較高風險之投資云云（見原審卷第15
    頁反面、第16頁），大致符合，復有臺中商業銀行91年1月7
    日存摺存款取款憑條、存摺存款存款憑條各1紙、系爭帳戶
    交易明細附卷可稽（見97年度他字第3870號卷第27頁、第44
    頁至第45頁）。又被告收取告訴人匯入之系爭款項後，隨即
    作為私人使用，並未用於購買其向告訴人遊說投資之金融商
    品等情，亦有臺中商業銀行松山分行98年2月16日中松山字
    第09810100080函檢附之臺中區中小企業銀行91年1月7日活
    期儲蓄存款取款憑條（105萬元）、91年1月9日轉帳收入傳
    票（351萬2,050元）、91年1月9日活期儲蓄存款取款憑條（
    351萬2,050元）、91年1月9日活期儲蓄存款取款憑條（14萬
    5,060元）、91年1月9日入戶電匯匯款手續費收入傳票（4萬
    5,000元）、91年1月9日入戶電匯匯款手續費收入傳票（10
    萬元）、91年1月9日入戶電匯匯款申請書代收入傳票（10萬
    元）、91年1月9日活期儲蓄存款取款憑條（10萬7,000元）
    、91年1月9日入戶電匯匯款申請書代收入傳票（10萬7,000
    元）、91年1月9日入戶電匯匯款手續費收入傳票（10萬7,00
    0元）、91年1月9日活期儲蓄存款取款憑條（42萬7,030元）
    、91年1月9日入戶電匯匯款代收入傳票（42萬7,000元）、9
    1年1月9日入戶電匯匯款手續費收入傳票（42萬7,000元）91
    年1月10日活期儲蓄存款取款憑條（90萬元）、91年1月10日
    聯行往來收入傳票（90萬元）、91年1月11日活期儲蓄存款
    取款憑條（80萬元）、91年1月14日活期儲蓄存款取款憑條
    （140萬元）、91年1月14日入戶電匯匯款申請書代收入傳票
    （140萬元）、91年1月14日入戶電匯匯款手續費收入傳票（
    140萬元）、91年1月15日存摺存款取款憑條（300萬元）、
    91年1月17日活期儲蓄存款取款憑條（30萬元）、91年1月17
    日聯行往來收入傳票（30萬元）、91年1月18日活期儲蓄存
    款取款憑條（95萬元）、91年1月21日活期儲蓄存款取款憑
    條（93萬元）、91年1月24日活期儲蓄存款取款憑條（40萬
    元）、91年1月24日入戶電匯匯款手續費代收入傳票（40萬
    元）、91年1月24日入戶電匯匯款申請書代收入傳票（40萬
    元）、91年1月25日活期儲蓄存款取款憑條（15萬元）、91
    年1月28日活期儲蓄存款取款憑條（22萬元）、91年1月29日
    活期儲蓄存款取款憑條（40萬3,000元）、91年1月29日入戶
    電匯匯款手續費收入傳票（40萬3,000元）91年1月30日活期
    儲蓄存款取款憑條（56萬元）、91年1月31日活期儲蓄存款
    取款憑條（127萬元）、91年1月31日活期儲蓄存款取款憑條
    （15萬元）在卷可佐（見97年度他字第3870號卷第58頁至第
    81頁）。可見被告確有以不實之理由欺騙告訴人，致告訴人
    將系爭款項匯入被告所有之系爭帳戶，且於告訴人匯入當日
    即91年1月7日，隨即並於短期內將該等款項私用殆盡，而未
    購買其向告訴人遊說投資之金融商品之情事，則被告係基於
    為自己不法所有之意圖，利用告訴人對其之信任，而對告訴
    人施用詐術，致告訴人交付系爭款項之犯行甚明。
(二)又被告雖於本院辯稱：因公司有設定固定額定，當時額度已
    經滿了，所以告訴人投資的30萬美金匯到其之帳戶，其以其
    他客戶的額度賣給告訴人云云（見本院卷第108頁反面），
    惟其先前於原審98年10月1日準備程序中係供稱：其當時在
    投資美金30萬元時，已將美金30萬元轉入告訴人在利基投資
    有限公司（下稱利基公司）之投資帳戶，系爭款項是告訴人
    匯入系爭帳戶，其是從公司之其他美金帳戶再轉美金30萬元
    至投資帳戶云云（見原審卷第42頁），後於原審99年4月8日
    審理時則陳稱：其向告訴人表示美金30萬元之額度已滿，告
    訴人如欲投資，該投資額度可由其私人帳戶讓與告訴人，告
    訴人同意後始將系爭款項匯入其所有之系爭帳戶，告訴人才
    會收到美金30萬元之帳單，故系爭款項確為其所有，又改稱
    ：其不可以動用公司帳戶云云（見原審卷第168頁正反面）
    ，則被告究竟係轉讓其私人帳戶內之額度或其他客戶帳戶內
    之額度予告訴人，及其究竟可否擅自將公司其他美金帳戶額
    度轉讓予告訴人等情，前後供述均不一致，且相互矛盾，被
    告所言是否可信，已有可疑。又被告聲請原審函中央銀行調
    查其於89年至92年間買賣外幣之情形，並辯稱其匯往澳門、
    新加坡、美國、香港、盧森堡等地之美金有47萬元，均為其
    匯入利基公司投資商品之帳戶，已超過美金30萬元，足夠將
    該額度讓與云云。惟觀諸卷附中央銀行外匯局99年2月3日台
    央外捌字第0990009266號函所附之外匯支出明細表（見原審
    卷第126頁至第128頁），僅可得知被告確有於上開期間匯出
    該等款項，然是否與本案有關，顯非無疑；且被告以投資國
    外股權證券為目的匯出之款項，自89年2月1日至告訴人於91
    年1月7日匯入系爭款項予被告系爭帳戶為止，累計金額僅有
    259180.49美元，尚不足美金30萬元，被告如何自其帳戶中
    轉讓足額之額度予告訴人？況被告於原審供稱：投資之方式
    係投資人將款項匯至利基集團所指定即戶名為利基投資有限
    公司之帳戶，此為基金投資之方式，投資人匯款後將匯款單
    交給利基公司，利基公司於3天後核對無誤，即將帳單交給
    客戶等語（見原審卷第169頁），是縱被告原即掌有30萬美
    元之投資額度且已為投資，則其匯款情形應係集中匯往某特
    定帳戶，而非分散於盧森堡、美國、菲律賓及澳門等國家，
    足見被告此部分辯解，核與事實不符，應無可信。
(三)至被告提供予告訴人投資美金30萬元帳號9188之帳單（見97
    年度他字第3870號卷第28頁），被告雖辯稱該帳單之形式與
    另案原法院93年度訴字第1161號卷附調查局搜索扣押之資料
    相符，確為真實云云，然告訴人於偵查中證稱：伊曾打電話
    到利基公司詢問獲利狀況，但利基公司說那個帳號非伊所有
    等語（見97年度他字第3870號卷第20頁），且依上開被告於
    89年至91年間買賣美金之資料觀之，並無可與該帳單所載美
    金30萬元款項相對應之紀錄，故上開帳單是否真實，亦非無
    疑，自難執為有利被告之證據。
(四)綜上，被告所辯均屬事後卸責之詞，無可採信。本件事證明
    確，被告犯行堪以認定，應予依法論科。
二、被告行為後，刑法業於94年2月2日修正公佈，95年7月1日起
    施行。按行為後法律有變更者，適用行為時之法律，但行為
    後之法律有利於行為人者，適用最有利於行為人之法律，修
    正後刑法第2條第1項定有明文。此條規定係規範行為後法律
    變更所生新舊法律比較適用之準據法，本身尚無新舊法比較
    之問題，於新法施行後，應一律適用新法第2條第1項之規定
    ，為「從舊從輕」之比較。而本次法律變更，比較時應就罪
    刑有關之共犯、未遂犯、想像競合犯、牽連犯、連續犯、結
    合犯，以及累犯加重、自首減輕暨其他法定加減原因（如身
    份加減）與加減例等一切情形，綜其全部罪刑之結果而為比
    較（最高法院95年度第8次刑事庭會議決議參照）。查：
(一)關於刑法第339條第1項詐欺取財罪之構成要件及法定刑雖均
    未修正，惟其法定刑得科或併科1千元以下罰金，而有罰金
    刑之規定。又關於法定罰金刑最低度部分，修正前刑法第33
    條第5款規定：「罰金：（銀元）一元以上」，而銀元與新
    臺幣間之折算，依現行法規所定貨幣單位折算新臺幣條例規
    定，以銀元1元折算新臺幣3元；修正後刑法第33條第5款則
    規定：「罰金：新臺幣一千元以上，以百元計算之」，經比
    較新舊法之規定，修正後刑法第33條第5款所定罰金之最低
    數額已經提高，自以修正前刑法第33條第5款之規定較有利
    於被告。揆諸上揭規定及說明，本案應適用修正前即被告行
    為時之刑法加以論科。
(二)刑法修正後，刑法第41條第1項前段有關易科罰金折算標準
    之規定為：「犯最重本刑為五年以下有期徒刑以下之刑之罪
    ，而受六個月以下有期徒刑或拘役之宣告者，得以新臺幣一
    千元、二千元或三千元折算一日，易科罰金。」，而修正前
    同條項就易科罰金之折算標準係規定：「得以一元以上三元
    以下折算一日，易科罰金」，再依廢止前罰金罰鍰提高標準
    條例第2條（現已刪除）之規定，就其原定數額提高為100倍
    折算1日，即係以銀元100元、200元、300元折算1日，折算
    為新臺幣幣值後，則為以新臺幣300元、600元、900元折算1
    日。是比較修正前後之易科罰金折算標準，自以行為時即修
    正前之規定，較有利於被告，依刑法第2條第1項前段，即應
    適用修正前刑法第41條第1項前段及廢止前罰金罰鍰提高標
    準條例第2條等規定，定其易科罰金之折算標準。
三、核被告所為，係犯刑法第339條第1項之詐欺取財罪。原審予
    以被告論罪科刑，固非無見，惟查，(一)公訴意旨固就被告
    施用詐術使告訴人陷於錯誤而於91年1月7日匯款新台幣947
    萬5千元至被告系爭帳戶部分涉犯詐欺罪嫌起訴，然公訴人
    認告訴人依被告之指示，另於90年12月27日、91年1月9日分
    別匯款美金10萬元至利基公司設於澳門之帳戶部分亦涉有詐
    欺罪嫌（即移送併辦部分，詳如後述），而此部分之犯罪事
    實與起訴部分，有連續犯之裁判上一罪關係，為起訴之效力
    所及，原審未併予審理，容有未合；(二)被告已於100年6月
    21日與告訴人達成和解，願意賠償告訴人新台幣800萬元，
    其中600萬元之本票已交由告訴人收受，剩餘200萬元亦經公
    證表示如期履行，告訴人復表示原諒被告之意，業據告訴代
    理人陳述在卷（見本院卷第149頁），亦有和解書、公證書
    各1份及本票1紙存卷可查（見本院卷第151頁至第155頁），
    原判決於量刑時未及審酌，亦有未洽。被告上訴意旨猶執陳
    詞，否認犯罪，雖無足取，惟原判決既有上開可議之處，自
    應由本院將原判決撤銷改判。爰審酌被告為貪圖不法利益，
    仗恃告訴人之信任而詐取財物，惡性非輕，其向告訴人詐得
    高額款項，造成告訴人財產上之損害，所為自屬非是，且犯
    後矢口否認犯行，飾詞狡辯，犯後態度甚劣，惟已與告訴人
    達成和解，並給付第一期600萬元之本票1紙，及其智識程度
    、生活狀況等一切情狀，認公訴人具體求刑有期徒刑2年6
    月，稍嫌過重，爰量處如主文第2項所示之刑，以資懲儆。
    又中華民國96年罪犯減刑條例已於96年7月16日施行，本件
    被告犯罪時間在中華民國96年4月24日以前，悉合於減刑條
    件，爰依中華民國96年罪犯減刑條例第2條第1項第3款規定
    減刑二分之一，並諭知易科罰金之折算標準。
四、移送併辦意旨（98年度偵續字第544號）略以：被告潘筱芬
    意圖為自己不法所有，於民國90年12月間，向龔自慧誆稱可
    投資一固定利息收益之保本套利方案，使龔自慧陷於錯誤，
    而同意投資美金（下同）10萬元，並於90年12月27日至台中
    商業銀行松山分行電匯10萬元至被告指定之利基金融集團（
    Topworth Investments Macau Ltd.）設於澳門之帳戶（帳
    號：000000000000號）。潘筱芬見計得逞，又於91年1月間
    ，向龔自慧誆稱先前之投資已有獲利，可以加碼投資增加獲
    利，使龔自慧陷於錯誤，而再於91年1月9日至同一分行匯款
    10萬元至潘筱芬指定之上開銀行帳戶。惟潘筱芬收受上開款
    項後，並未依約為龔自慧投資保本套利方案，確將該資金挪
    作投資槓桿保證金之高風險方案，致虧損連連，其後潘筱芬
    為取信龔自慧確有獲利，尚偽造利基金融集屬之客戶交易報
    告（Client's Statement Trading Transaction）交付龔自
    慧，使龔自慧深信投資確有獲利。後至92年6月間，龔自慧
    向潘筱芬追索獲利，潘筱芬始坦認上情。因認被告潘筱芬就
    此部分亦涉犯刑法第339條第1項詐欺罪、第210條、第217條
    、第216條偽造文書罪嫌，並認與前開論罪科刑部分有裁判
    上一罪關係，移送併案審理。訊據被告潘筱芬對於上揭介紹
    告訴人投資之情，固坦承不諱，惟堅詞否認有詐欺及偽造文
    書等情，辯稱：匯款均由告訴人自己匯到利基公司之指定帳
    戶，交易報告亦係由公司寄給告訴人，伊未有詐欺及偽造文
    書等語。經查，被告原任職於富利公司，所從事工作為客戶
    操作期貨交易買賣，而告訴人係經由被告之介紹委任利基公
    司買賣經香港金銀業貿易場交易之現貨黃金及其他現貨金融
    商品，且依被告指示於90年12月27日、91年1月9日分別匯款
    美金10萬元至利基公司於澳門之帳戶，並於翌日獲取利基公
    司開立之Margin Receipt（下稱收據）及利基公司所撰發之
    Clirnt's agreem ent（下稱委任協議書）等情，此為告訴
    人所不否認，復有台中商業銀行賣匯水單、外匯收支或交易
    申報書各2紙、收據1紙、委任協議書2份（見97年度他字第
    941號卷第7頁至第20頁、第39頁至第60頁）在卷可稽，又觀
    之告訴人所簽署之委任協議書中已明確記載：客戶有意在利
    基公司開立一個或多個帳戶，委任利基公司買賣經香港金銀
    業貿易場交易之現貨黃金及其他現貨金融商品，利基公司得
    以代理人身分執行買賣現貨國際金融商品之指令等語，並於
    注意事項中載明：客人應該了解在進行買賣現貨金融商品時
    ，是有機會獲取利潤，但亦有可能承受虧損，甚至虧損金額
    有大於本金之可能等語，可見告訴人所為上開2筆美金10萬
    元之匯款確係為進行投資而匯入利基公司帳戶甚明，被告並
    未經手該2筆款項，且告訴人於簽署委任協議書時應已了解
    其與利基公司間之權利義務關係及投資內容，是告訴人所為
    上開2筆投資，尚難認定被告有何施用詐術之行為或不法所
    有等意圖，自難以詐欺罪相繩。至告訴人所提出之利基公司
    編號9122之客戶交易報告，乃例行由利基公司按時送達予告
    訴人之交易資料，告訴人對於該交易報告究竟如何不實，並
    未舉證以實其說，被告復堅詞否認有偽造情事，自難單憑告
    訴人於偵查中之片面指述，在無其他積極證據可供佐證情形
    下，亦難遽入被告於罪。此外，復查無其他積極證據足以證
    明被告涉犯公訴人所指此部分之罪嫌，是此部分之犯罪尚屬
    不能證明，惟因公訴人認此部分與前開有罪部分有連續犯之
    裁判上一罪關係，依審判不可分原則，爰不另為無罪之諭知
    。
據上論斷，應依刑事訴訟法369條第1項前段、第364條、第299條
第1項前段，刑法第2條第1項前段、第339條第1項、修正前刑法
第41條第1項前段，刑法施行法第1條之1，中華民國96年罪犯減
刑條例第2條第1項第3款、第7條、第9條，廢止前罰金罰鍰提高
標準條例第2條，現行法規所定貨幣單位折算新台幣條例第2條，
判決如主文。
本案經檢察官陳玉珍到庭執行職務。
中    華    民    國   100    年    7     月    20    日
                  刑事第十二庭  審判長法  官  蔡永昌
                                      法  官  蔡新毅
                                      法  官  蘇隆惠
以上正本證明與原本無異。
不得上訴。
                                      書記官  楊妙恩
中    華    民    國   100    年    7     月    20    日
附錄本案論罪科刑法條全文：
中華民國刑法第339條
意圖為自己或第三人不法之所有，以詐術使人將本人或第三人之
物交付者，處5年以下有期徒刑、拘役或科或併科1千元以下罰金
。
以前項方法得財產上不法之利益或使第三人得之者，亦同。
前二項之未遂犯罰之。